最高法院民事判決　　　　　　　　　　　　　　　　九十一年度台上字第九○五號
　　上　訴　人　乙○○
　　上　訴　人　甲○○
　　右　一　人
　　訴訟代理人　林復華律師
右當事人間請求履行契約事件，兩造對於中華民國八十九年七月五日台灣高等法院高
雄分院第二審更審判決（八十九年度上更(二)字第七號），各自提起上訴，本院判決如
左：
    主  文
原判決除假執行部分外廢棄，發回台灣高等法院高雄分院。
    理  由
本件上訴人乙○○主張：對造上訴人甲○○所有系爭坐落高雄縣鳳山市○○段六六四
號土地，經高雄縣政府徵收，甲○○認徵收補償費過低，提起訴願被駁回後，委託伊
為其辦理再訴願事宜，約定甲○○先付新台幣（下同）五萬元酬金，若經再訴願而能
提高補償費，甲○○應另依所增加補償費之百分之二十五計算酬金與伊，而為附條件
之贈與契約。嗣經伊提起再訴願結果，內政部撤銷高雄縣政府原決定之處分，並由原
處分機關重新核定補償費，伊即再搜集資料，聲請高雄縣政府重新核定並提高補償費
，甲○○因而增加補償金九百六十六萬九千四百十六元，依約應給付伊而未履行等情
，本於前開贈與契約，求為命甲○○給付二百四十一萬七千三百五十四元並加計自民
國八十五年四月二十六日起至清償日止之法定遲延利息之判決。（乙○○請求之利息
超過上開範圍部分，業經原法院前審判決駁回確定。）
上訴人甲○○則以：兩造間委任契約僅約定酬金五萬元，伊已支付完畢，且又另給付
五千元車馬費，共五萬五千元，別無其他酬金約定。況該委任契約業經伊於八十二年
十二月二十七日予以終止，乙○○不得再請求其他酬金，縱認有乙○○所稱附停止條
件贈與契約之存在，然委任契約既經合法終止，該贈與契約，自為終止之範疇等語，
資為抗辯。
原審就第一審所為乙○○敗訴之判決，除確定部分外，關於駁回乙○○請求甲○○給
付一百二十萬八千六百七十七元及其利息部分予以廢棄，改判命甲○○如數給付，並
駁回乙○○其餘上訴，無非以：乙○○主張甲○○委託其辦理系爭土地徵收補償費之
再訴願事宜，因此增加取得補償費九百六十六萬九千四百十六元，甲○○僅支付其酬
金五萬元及車馬費五千元，業據提出八十二年十二月三十日台（八二）內訴字第八二
０五四二二號內政部訴願決定書、高雄縣政府八十三年四月二十一日八三府地權字第
五０五四一號函為證，並為甲○○所自認，堪信為真實。又陳時忠、吳水盛、林秀英
等三名證人，均證稱：兩造間有系爭給付四分之一補償費為酬金之約定及甲○○承認
有該酬金之約定，是乙○○主張：甲○○除委託辦理再訴願案之委任外，另於同一委
任契約中，並有按增加補償費之四分之一為酬金之給付約定等情為可採。乙○○主張
：於內政部訴願決定後，在重新核定補償費期間，甲○○親自至伊事務所委請伊照原
契約繼續辦理，伊乃請事務所人員林秀英向鳳山地政事務所聲請本件核定補償費之六
六四│二、六六四｜一、六六二、六六三、七０七號土地地價證明書送至高雄縣政府
，該府始按此文件提高補償費等語，甲○○雖予以否認，但查乙○○於八十三年三月
三十日自任代理人，以甲○○名義向高雄縣政府提出聲請書，聲請主旨：「有關高雄
縣鳳山市○○段六六四地號土地再訴願後是否重新辦理徵收完畢，如已辦理完畢，請
求  鈞府通知聲請人代理人」，該聲請書經甲○○簽章，有該聲請書可稽，甲○○並
不否認該印章之真正，惟辯稱：該印章係委託乙○○辦理本件土地補償費所代刻，放
在乙○○處，終止委任契約時在存證信函中有請乙○○返還，乙○○尚未返還等語。
然核甲○○於八十二年十二月二十七日郵寄予乙○○之存證信函中已聲明終止委任契
約，並於寄件日起七日內前往取回代刻之私章。而乙○○則於同年月二十九日以存證
信函回復甲○○聲明所訂土地徵收請願案之契約仍然有效，一切仍照契約履行；且嗣
後高雄縣政府於八十三年四月二十一日仍分函甲○○、乙○○，答復其聲請書說明應
補發之金額及另通知具領。若甲○○未委請乙○○向高雄縣政府辦理提高補償費聲請
事宜，則於接獲上開高雄縣政府函文後，何以未向乙○○表示異議？足認乙○○於再
訴願決定後，有再為甲○○向高雄縣政府辦理聲請重新核定並提高補償費無疑。依上
所述，乙○○主張：兩造間所立委任契約中，除酬金五萬元、車馬費五千元約定外，
並有按增加之補償費金額四分之一給付酬金之約定，堪認為真實。按委任契約，當事
人之一方得隨時終止；委任關係終止後，受任人得請求給付應受之報酬；委任關係因
非可歸責於受任人之事由，於事務未完畢前已終止者，受任人得就其已處理之部分，
請求報酬；民法第五百四十九條第一項、第五百四十八條第一項第二項分別定有明文
。本件甲○○業於八十二年十二月二十七日終止其委任乙○○處理系爭土地徵收再訴
願事宜之委任契約，此有乙○○不爭執為真正之郵局存證信函可稽，甲○○辯稱兩造
之委任契約業經終止，堪信為實在。再兩造附條件之酬金贈與契約，係訂立於該委任
契約內，其性質亦屬委任事務處理之報酬，自屬同一委任契約，乙○○主張：係另一
贈與契約，而非委任契約，並非甲○○上述郵局存證信函內容終止之範疇云云，自無
可取。本件委任契約既經甲○○於八十二年十二月二十七日予以終止，則受任人之乙
○○自得本於同契約內所為之約定，即一旦增加補償費，甲○○就應給付四分之一補
償費為酬金，請求甲○○給付。惟此項委任關係終止時，高雄縣政府尚未為准許增加
補償費之決定，屬於委任事務於未完畢前已終止，依上開法條規定，乙○○僅得就其
已處理之部分請求報酬。而衡之乙○○受委任後，為甲○○處理委任事務之程度，認
僅完成一半事務。甲○○已於八十三年五月中領取增加之補償費九百六十六萬九千四
百十六元，就應履行契約，給付四分之一為酬金，即二百四十一萬七千三百五十四元
，但乙○○僅得就其已處理之部分請求一半之報酬，即得請求甲○○給付一百二十萬
八千六百七十七元及自八十五年四月二十六日起至清償日止，按年息百分之五計算之
遲延利息；超過部分為無理由，不應准許等詞，為其判斷之基礎。
惟按附條件贈與契約乃附有條件之贈與契約，性質上與委任契約不同，原審認兩造附
條件之酬金贈與契約，係訂立於委任契約內，贈與之酬金乃處理委任事務之報酬，附
條件贈與契約屬同一委任契約，所持法律見解尚有違誤。次查原審一方面認定乙○○
得依兩造酬金之約定，請求甲○○給付所增加補償費四分之一，另一方面又援引民
法第五百四十八條第二項之規定為乙○○得請求報酬之依據，就准許乙○○請求報酬
之依據，前後理由矛盾。又按委任為當事人約定，一方委託他方處理事務，他方允為
處理之契約，民法第五百二十八條定有明文。查本件兩造曾訂立委任契約為兩造所不
爭執，惟關於委任處理之事務為何，乙○○主張：甲○○委託伊幫其提起再訴願，後
經伊再搜集資料聲請高雄縣政府重新核定並提高補償費等語（見第一審卷第三頁反面
、第四頁正面），甲○○則辯稱：伊曾經有償委任乙○○代理提起再訴願書狀，至乙
○○另指八十二年十二月三十日再訴願決定後，再搜集資料聲請重新核定並提高補償
費，屬八十二年十二月二十七日終止契約後所為，與本件契約履行無涉等語（見第一
審卷第二二頁反面、第二三頁正面）。兩造之主張似不一致。而原審認定兩造間之委
任契約業經甲○○於八十二年十二月二十七日以郵局存證信函予以終止，然以甲○○
為聲請人、以乙○○為代理人於八十三年三月三十日向高雄縣政府聲請查明系爭土地
辦理徵收情形之聲請書，其上蓋有甲○○之印章，該印章之真正為甲○○所不否認（
見原審八十五年度上字第四八五號卷第九七頁、一０六頁、八十七年度上更(一)字第三
二號卷第六七頁），則甲○○是否於終止原委任契約後有再委任乙○○處理事務？如
果未再委任，何以如此？如有再委任，其內容及報酬為何？原審未予調查審認，遽而
認定乙○○僅完成受委任事務之一半，僅得請求約定報酬之一半，不無速斷，亦有判
決不備理由之違法。再查原判決一方面認定乙○○於再訴願決定後，有於八十三年三
月三十日再為甲○○向高雄縣政府聲請重新核定並提高補償費（見原判決第十頁），
惟於審酌乙○○得請求之報酬時，認兩造間之委任契約，經甲○○於八十二年十二月
二十七日予以終止，高雄縣政府當時尚未為准許增加補償費之決定，乙○○僅得就已
處理之為甲○○處理系爭土地徵收再訴願部分請求報酬（見原判決第十一頁、第十二
頁、理由五），其理由亦不無矛盾。兩造上訴論旨，分別指摘原判決其敗訴為不當，
聲明廢棄，均非無理由。
據上論結，本件兩造上訴均有理由，依民事訴訟法第四百七十七條第一項、第四百七
十八條第一項，判決如主文。
中      華      民      國    九十一    年      五      月      十      日
                              最高法院民事第六庭
                                  審判長法官  吳  正  一
                                        法官  劉  福  來
                                        法官  鄭  玉  山
                                        法官  黃  義  豐
                                        法官  葉  勝  利
      右正本證明與原本無異
                                              書  記  官
中      華      民      國    九十一    年      五      月    二十九    日
